臺灣桃園地方法院民事判決　九十二年度訴字第一四三○號
　　原　　　告　甲○○
　　　　　　　　丙○○
　　　　　　　　乙○○
　　被　　　告　戊○○
　　訴訟代理人　丁○○
右當事人間租佃爭議事件，於民國九十三年七月一日辯論終結，本院判決如左：
    主      文
原告之訴駁回。
訴訟費用由原告負擔。
    事      實
甲、原告甲○○及丙○○方面：
一、聲明：被告應將坐落桃園縣大園鄉○○○段溪洲子小段一○九地號之土地返還原
    告。
二、陳述：訴外人吳晟與被告之父賴富訂有耕地三七五租約，將所有坐落桃園縣大園
    鄉○○○段溪洲子小段一○九地號之土地出租予賴富耕作，嗣系爭耕地由被告之
    父吳進甲取得，再由原告三人繼承。惟查，賴富自民國四十四年起，未經原告等
    出租人方面之同意，即將系爭耕地之半數面積轉租予訴外人曾古美耕作，直至八
    十九年間，曾古美之妻曾張有執此租約向原告表示無法耕作，並要求補償時，原
    告方面始知悉被告之父賴富有違法轉租情事。又耕作期間，被告擅自於系爭耕地
    上開挖池塘，佯稱作為灌溉之用，實則系爭耕地並無缺水之虞，是以，被告業已
    違反耕地三七五減租條例第十六條之規定，卻拒不返還系爭耕地，原告不得已，
    依耕地三七五減租條例第二十六條之規定申請調解、調處，惟難同意租佃委員會
    委員之調處意見，為此請求判決如原告聲明所載。
三、證據：提出賴富與曾古美之合約書、保管證、土地登記謄本各乙份、現場照片三
    幀為證。
乙、原告乙○○方面：未於言詞辯論期日到場，據其之前提出書狀之陳述略以：
    被告擅自將系爭耕地變更為池塘使用，且被告之父賴富曾將系爭耕地轉租予曾古
    美耕作，業已違反耕地三七五減租條例之規定。
丙、被告方面：
一、聲明：駁回原告之訴。
二、陳述：被告之父賴富自三十八年六月二十三日起，即向系爭耕地之前所有人吳晟
    承租系爭耕地，並由賴富自任耕作，嗣賴富於六十七年去世後，即由被告一人續
    為耕作，並曾繳納至九十一年之榖租予原告，原告稱賴富將系爭耕地一部轉租於
    曾古美乙事，並不實在，而被告亦未見聞原告所呈之轉租合約書。另被告於系爭
    耕地上開挖池塘，面積不過百坪左右，乃因被告所種植之農作物為西瓜，需水灌
    溉，又系爭耕地位於水線之尾端，上游未為耕作或休耕，被告即無灌溉水可用，
    是為便利灌溉而開挖池塘，桃園縣大園鄉公所人員前往會勘系爭耕地時，亦於現
    場看見蓄水池至農田間舖設有水管，足證被告確將池塘作為耕作灌溉之用，是被
    告並未違反耕地三七五減租條例之規定甚明。
三、證據：提出榖租收據四紙、桃園縣政府九十二年八月十一日府地用字地○九二○
    一八○九五九號函、調處筆錄、印鑑證明、系爭耕地租約、土地登記謄本、耕地
    三七五租約變更登記申請書、桃園縣大園鄉公所九十二年二月十日函及承租耕地
    繼承系統表各乙份為證。
丁、本院依職權向桃園縣大園鄉公所調閱系爭耕地之耕地租約登記資料。
    理      由
一、原告乙○○經合法傳喚，未於言詞辯論期日到場，查無民事訴訟法第三百八十六
    條各款所列情形，依被告之聲請，由其一造辯論而為判決。
二、本件原告起訴主張：吳晟與被告之父賴富訂有耕地三七五租約，將系爭耕地出租
    予賴富耕作，嗣系爭耕地由被告之父吳進甲取得，再由原告三人繼承。惟賴富自
    四十四年起，未經原告同意，將系爭耕地之半數面積轉租予曾古美耕作，且耕作
    期間，被告擅自於系爭耕地上開挖池塘，佯稱作為灌溉之用，業已違反耕地三七
    五減租條例第十六條之規定，為此請求被告應將系爭耕地返還等語。被告則以：
    系爭耕地原由其父賴富自任耕作，賴富去世後即由其續為耕作，並無轉租，其於
    系爭耕地上開挖池塘，面積不過百坪左右，乃因所種植之農作物需水灌溉，桃園
    縣大園鄉公所人員前往會勘系爭耕地時，亦於現場看見蓄水池至農田間舖設有水
    管，足證其確將池塘作為耕作灌溉之用，並未違反耕地三七五減租條例之規定等
    語，資為抗辯。
三、經查，系爭耕地現為原告三人所共有，早於三十八年間即由訴外人吳晟出租予被
    告之父賴富耕作，嗣於四十四年並由原告之父吳進甲出租予賴富耕作，賴富去世
    後，由被告續行繳交租金至九十一年等情，為兩造所不爭執，復有被告提出之私
    有耕地租約乙份、租金收據四件及桃園縣大園鄉公所九十三年三月三日大鄉民字
    第○九三○三二六二號函送之耕地三七五租約登記簿在卷可稽。原告主張賴富於
    四十四年將系爭耕地轉租予曾古美乙節，固據提出合約書、保管證為證，惟為被
    告所否認，且查，該合約書之立書人曾古美及賴富均已死亡多年，無從向其查證
    系爭合約書之真偽，至原告主張該合約書係由曾古美之妻曾張有所交付，惟證人
    曾張有經合法通知未到庭，是原告並無法證明系爭合約書、保管證是否確為賴富
    、曾古美所書立。又查，原告陳稱系爭合約書係八十九年間曾張有以年事已高，
    無法繼續耕作，要將系爭耕地返還，持向其要求補償等語，則依原告所述系爭耕
    地自四十四年至八十九年間均轉租曾古美耕作。惟查，原告甲○○自承：「租給
    他們的土地跟我們祖屋距離約一百公尺，很近。後來我搬到市區約距離一公里的
    地方，但我每天都有回去耕作，我們耕作的地在被告承租地的隔壁」等語；原告
    丙○○自承：「我搬離祖屋約二十幾年了，我大約二、三天就會回去耕作，耕作
    的地點與甲○○相同，我們三兄弟一起耕作」等語（見九十三年二月十七日言詞
    辯論筆錄），原告三人既然始終在出租予被告之系爭耕地旁耕作，對於系爭耕地
    係由何人實際耕作乙節，自難諉為不知，被告自四十四年至八十九年間若將系爭
    耕地半數面積轉租曾古美，原告豈有可能毫無所悉而未要求取回系爭耕地，是原
    告主張直至八十九年始知系爭耕地轉租乙事，顯與常情有違，不足採信。至原告
    復主張被告在系爭耕地挖掘池塘乙節，提出照片三幀為證，固為被告所不爭執，
    惟查，系爭耕地現由被告耕種種植西瓜，系爭耕地上有被告所挖掘之池塘作為蓄
    水使用，池塘至農田舖設有水管引水等情，已據桃園縣大園鄉耕地租佃委員會會
    同兩造至現場勘查屬實，有會勘紀錄在卷可稽，原告固主張系爭耕地有水路通過
    ，用水無虞，惟以耕地因種植作物不同，而有不同之用水週期及用水量，被告因
    種植西瓜用水週期與鄰地種稻用水週期不同，而另有蓄水溉灌需要，難遽指為不
    實，參以被告在系爭耕地上確有實際耕地，而系爭耕地上之池塘僅佔百來坪面積
    ，並有舖設水管引水灌溉等情，被告所為與耕地租賃之目的並無違背，原告主張
    被告所為違反耕地三七五減租條例第十六條不自任耕作云云，亦非可採。
四、綜上所述，原告主張被告有不自任耕作或轉租情事而違反耕地三七五減租條例第
    十六條規定，並非實在，從而，原告主張與被告間就系爭耕地之租約無效，並訴
    請被告返還系爭耕地，為無理由，應予駁回。
五、據上論結，本件原告之訴為無理由，依民事訴訟法第三百八十五條第一項前段、
    第七十八條、第八十五條第一項前段，判決如主文。
中　　　華　　　民　　　國　　九十三　　年　　　七　　　月　　十五　　　日
                                臺灣桃園地方法院民事第一庭
~B法　　　官　賴惠慈
右為正本係照原本作成
如對本判決上訴，須於判決送達後廿日內向本院提出上訴狀
中　　　華　　　民　　　國　　九十三　　年　　　七　　　月　　十五　　　日
~B法院書記官　王曉雁
